【裁判字號】    98,判,1344
【裁判日期】    981112
【裁判案由】    綜合所得稅
【裁判全文】
最  高  行  政  法  院  判  決
                                      98年度判字第1344號
上  訴  人  財政部臺北市國稅局
代  表  人  甲○○
被 上訴 人  乙○○
上列當事人間綜合所得稅事件，上訴人對於中華民國96年12月6
日臺北高等行政法院96年度訴字第1151號判決，提起上訴，本院
判決如下：
    主  文
原判決廢棄。
被上訴人在第一審之訴駁回。
第一審及上訴審訴訟費用均由被上訴人負擔。
    理  由
一、被上訴人民國89年度綜合所得稅結算申報，與其配偶邢曼麗
    （訴願決定書及原判決均誤載為刑曼麗）所得分開申報，且
    未於申報書內載明配偶關係，違反所得稅法第15條及第71條
    第1項規定，案經上訴人所屬大安分局（下稱大安分局）於
    95年1月4日調查，同年3月1日通報上訴人所屬中北稽徵所（
    下稱中北稽徵所）合併歸課核定當年度綜合所得，被上訴人
    另於同年3月24日申報補繳89年度綜合所得稅新臺幣（下同
    ）510,888元，中北稽徵所乃於95年間合併歸課核定當年度
    綜合所得稅總額為9,978,077元，淨額為8,597,077元，應退
    稅額7,528元；並審理違章成立，依同法第110條第1項規定
    ，按所漏稅額492,680元處1倍罰鍰492,600元（計至百元止
    ）。被上訴人就合併課稅及罰鍰處分均表不服，申請復查及
    提起訴願均遭駁回，遂提起本件行政訴訟。
二、被上訴人於原審起訴意旨略謂：被上訴人誤認結婚而未辦理
    登記者，即毋須合併申報綜合所得稅；被上訴人89年度綜合
    所得稅與配偶分別申報，且申報書內配偶欄均未填載，因未
    合併申報致短納89年度綜合所得稅額，僅單純違反稅法上之
    作為義務，係屬消極行為，並無積極行為完成某種不實之態
    樣或證據，致稽徵機關不易辨認而陷於錯誤，自非屬故意以
    詐欺或其他不正當方法逃漏稅捐，依稅捐稽徵法第21條第1
    項第1款規定，故本件核課期間應為5年，而被上訴人89年度
    綜合所得稅已於90年4月2日申報，上訴人於95年5月2日始將
    補徵稅額之文書送達，顯已逾5年之核課期間。況被上訴人
    與配偶92、93年度綜合所得稅雖未合併申報，惟與應合併申
    報相較，不但未規避稅負反而溢繳各年度之稅款，證之89年
    度綜合所得稅申報方式前後年度一致，並不因而有規避稅負
    之事實，足證被上訴人能證明自己無故意、過失以詐欺或不
    正當方法逃漏稅捐。為此請判決將訴願決定與原處分（即復
    查決定）均撤銷等語。
三、上訴人則以：被上訴人與配偶於81年6月6日結婚，卻遲至92
    年11月7日始向戶政機關辦理登記，故被上訴人與其配偶81
    年間即具備結婚之形式要件，該婚姻關係業已生效，自應合
    併配偶所得申報綜合所得稅，詎被上訴人與配偶分別於90年
    4月2日辦理89年度綜合所得稅結算申報，申報書配偶欄互未
    填載，致上訴人不易辨認而陷於錯誤，無法歸戶合併課徵，
    顯係故意以不正當方法逃漏稅捐，依稅捐稽徵法第21條第1
    項第3款規定，故本件核課期間應為7年，時效並未消滅。況
    被上訴人92年業已登記結婚，然92、93年度綜合所得稅仍分
    開申報，被上訴人卻以其誤認未辦登記即不得合併申報為由
    ，主張其並無故意或過失，顯係推諉之詞；又被上訴人87年
    度綜合所得稅罰鍰繳款書係於95年3月17日送達，被上訴人
    於補報前即得知夫妻分開申報之違章事實已遭查獲，遂於同
    年月24日補報並加計利息補繳稅額，係在稽徵機關進行調查
    之後，並無稅捐稽徵法第48條之1免罰規定之適用等語，資
    為抗辯。
四、原審斟酌全辯論意旨及調查證據結果，以：（一）)按「稅
    捐之核課期間，依左列規定：一依法應由納稅義務人申報繳
    納之稅捐，已在規定期間內申報，且無故意以詐欺或其他不
    正當方法逃漏稅捐者，其核課期間為5年。…三未於規定期
    間內申報，或故意以詐欺或其他不正當方法逃漏稅捐者，其
    核課期間為7年。」為稅捐稽徵法第21條第1項所明定，又依
    法應由納稅義務人申報繳納之稅捐，已在規定期間內申報者
    ，自申報日起算其核課期間。復為同法第22條第1款所明定
    。且依同法第49條規定，罰鍰準用稅捐核課期間之規定。而
    此所稱「故意以詐欺或其他不正當方法逃漏稅捐者」，參考
    本院75年判字第1172號判決意旨，乃係指以「積極」之行為
    完成某種不實之態樣或證據，使稽徵機關不易辨認，致陷於
    錯誤，因而獲得減少應負稅額之利益者，始足當之。因之，
    凡故意以應作為而不作為之消極行為規避稅負者，即難認屬
    故意以詐欺或其他不正當方法逃漏稅捐。(二)況且「…納稅
    義務人如已依規定期間辦理申報，則其核課期間究為5年或
    7年之認定，應視其是否有故意以詐欺或其他不正當方法逃
    漏稅捐為斷，如營業人僅因未依規定開立統一發票，單純違
    反稅法上之作為義務，而無證據證明其有故意以詐欺或其他
    不正當方法之『積極行為』致逃漏稅捐者，尚不宜遽予適用
    7年之核課期間。…」亦經財政部（案號第00000000號）訴
    願決定書理由欄第4段所載述。可知上訴人直屬上級機關亦
    認為稅捐稽徵法第21條第1項所稱之「故意詐欺或其他不正
    當方法」，限於行為人以「積極行為」促成者始當之，並不
    包括「消極作為」在內。(三)次按「按納稅義務人之配偶，
    有所得稅法第14條各款所得者，應由納稅義務人合併申報課
    稅，同法第15條定有明文。被上訴人之妻另設戶籍，其62年
    度綜合所得稅，夫妻分別申報且申報書內配偶欄互不填載，
    具見其係故意規避累進稅負，而有法律上規定應作為而不作
    為之違法行為，自已構成違法責任。」本院64年判字第727
    號著有判例可資參照。是知，夫妻分別申報且申報書內配偶
    欄互不填載之行為，依上開判例意旨乃屬對法律上規定應作
    為而不作為之消極行為。(四)本件被上訴人與其配偶確於81
    年6月6日結婚，遲至92年11月7日始向戶政機關辦理登記，
    被上訴人與配偶分別於90年4月2日辦理89年度綜合所得稅結
    算申報，申報書配偶欄互未填載；是被上訴人89年度綜合所
    得稅結算申報書故意不填載配偶之消極不作為事實，亦洵堪
    認定。從而依上述規定與判例等之說明，本件被上訴人以消
    極不作為規避其89年度綜合所得稅之稅負，其核課期間應適
    用稅捐稽徵法第21條第1項第1款5年之規定，而非適用同條
    項第3款7年之規定等由，乃判決撤銷訴願決定及原處分（即
    復查決定）。
五、本院查：（一）按「納稅義務人之配偶，及合於第17條規定
    得申報減除扶養親屬免稅額之受扶養親屬，有前條各類所得
    者，應由納稅義務人合併報繳。」「納稅義務人已依本法規
    定辦理結算申報，但對依本法規定應申報課稅之所得額有漏
    報或短報情事者，處以所漏稅額兩倍以下之罰鍰。」為行為
    時所得稅法第15條第1項及第110條第1項所明定。是以，納
    稅義務人之配偶及其受扶養之親屬有所得者，應合併申報課
    稅，惟若夫妻分居兩地，分別向其戶籍所在地稽徵機關辦理
    申報者，應即通報其夫所在地稽徵機關歸戶合併申報課徵綜
    合所得稅，才不至發生以不正當方法逃漏所得稅之情事，納
    稅義務人之夫妻已分別據實於申報書內載明夫妻關係，俾稽
    徵機關得據以通報歸戶合併課徵綜合所得稅。至若未填明配
    偶關係，致使稽徵機關無法歸戶合併課徵時，則顯有以其他
    不正當方法逃漏所得稅之累進稅負，應依所得稅法第110條
    規定處罰。至於夫妻分別申報且申報書內配偶欄互不填載，
    以規避累進稅負，自已構成違法責任。（本院64年判字第72
    7號判例參照）。（二）查本件被上訴人與其配偶係於81年6
    月6日結婚，遲至92年11月7日始向戶政機關辦理登記，被上
    訴人與配偶分別於90年4月2日辦理89年度綜合所得稅結算申
    報，申報書配偶欄互未填載，致無法歸戶合併課徵綜合所得
    稅等情，為原審依法所認定之事實；揆諸上開說明，被上訴
    人於辦理89年度綜合所得稅結算申報時，已具有婚姻關係，
    依上開所得稅法第15條規定，自應合併辦理申報，卻各自辦
    理申報，且綜合所得稅結算申報書配偶欄互未填載，則被上
    訴人與其配偶明知其2人具有婚姻關係，由於未辦理結婚登
    記，而以單身方式分開辦理結算申報，違反告知稽徵機關其
    有配偶之義務，致上訴人不易辨認，陷於錯誤，無法歸戶合
    併課徵，顯係故意以詐欺或不正當方法逃漏稅捐，並非僅以
    故意不填載配偶之單純的不作為而逃漏稅捐，依稅捐稽徵法
    第21條第1項第3款規定，本件核課期間應為7年。從而，原
    審以被上訴人89年度綜合所得稅結算申報書故意不填載配偶
    之事實，係屬消極不作為，其核課期間應適用稅捐稽徵法第
    21條第1項第1款5年之規定，而非適用同條項第3款7年之規
    定等語，所持見解與稅捐稽徵法第21條第1項規定意旨不儘
    相符，原判決適用法規自有未當。綜上，原處分將本件被上
    訴人89年度綜合所得稅合併歸課核定當年度綜合所得稅總額
    為9,978,077元，淨額為8,597,077元，應退稅額7,528元；
    並依稅捐稽徵法第110條第1項規定，按所漏稅額492,680元
    處1倍罰鍰492,600元，訴願決定予以維持，均無不合，被上
    訴人訴請撤銷訴願決定及原處分，難認有理由。原判決撤銷
    訴願決定及原核課處分（即復查決定），自屬違誤。上訴意
    旨求予廢棄，為有理由；又因本件事實已臻明確，自應由本
    院將原判決廢棄，並將被上訴人在第一審之訴予以駁回，以
    資糾正。
六、據上論結，本件上訴為有理由，爰依行政訴訟法第256條第1
    項、第259條第1款、第98條第1項前段，判決如主文。
中    華    民    國    98    年    11    月    12    日
                    最高行政法院第六庭
                        審判長法官  吳  明  鴻
                              法官  王  碧  芳
                              法官  林  茂  權
                              法官  侯  東  昇
                              法官  黃  秋  鴻
以  上  正  本  證  明  與  原  本  無  異
中    華    民    國    98    年    11    月    13    日
                              書記官  吳  玫  瑩


司法院資訊處製作；財團法人民間司法改革基金會備份。
